臺灣臺北地方法院民事判決　 　　　　　94年度簡上字第121號
上　訴　人　　壬○○
　　　　　　　癸○○
兼　共　同
訴訟代理人　　丁○○
被　上訴人　　丙○○
　　　　　　　戊○○
　　　　　　　甲○○
　　　　　　　庚○○
　　　　　　　己○○
　　　　　　　辛○○
兼 共　同
訴訟代理人　　乙○○
上列當事人間給付會款事件，上訴人對於民國93年12月15日本院
臺北簡易庭92年度北簡字第12959號第一審判決提起上訴，本院
於民國96年5月9日言詞辯論終結，判決如下：
    主      文
上訴駁回。
第二審訴訟費用由上訴人負擔。
    事實及理由
一、被上訴人主張：被上訴人與上訴人於民國90年11月10日與訴
    外人林春美訂立「互助會」契約，參加由訴外人林春美為會
    首所召集之互助會，該會連同會首共計有29會，自90年11月
    10日起至92年11月25日止，採內標制，底標為新臺幣（下同
    ）2,200元，每會為20,000元，每月10日中午開標，91年及9
    2年之5月25日及11月25日各加標一次，並約定會員應於每月
    開標日起3日內繳清會款。詎於92年2月10日第18期開標後，
    會首林春美即倒會避不見面，該互助會共計有17人次得標，
    扣除91年9月10日會首林春美以他人名義冒標一次，尚有13
    人次未得標，而上訴人均為死會之會員（即已得標會員），
    被上訴人則為活會之會員（即未得標會員），因會首林春美
    逃匿致互助會不能繼續進行，上訴人於每屆標會期日應平均
    交付於未得標會員即被上訴人之會款遲延給付已達兩期之總
    額，被上訴人得請求上訴人給付全部會款，為此爰依互助會
    契約請求上訴人丁○○給付被上訴人每人各2萬元；上訴人
    壬○○給付被上訴人每人各2萬元；上訴人癸○○給付被上
    訴人每人各2萬元，及均按附表所示金額、期間、利率計算
    之利息等語（被上訴人於原審請求上訴人丁○○、壬○○、
    癸○○各給付被上訴人186,153元，及均自92年3月10日至清
    償日止，按年息5%計算之利息，原審判決上訴人丁○○應給
    付被上訴人每人各2萬元；上訴人壬○○應給付被上訴人每
    人各2萬元；上訴人癸○○應給付被上訴人每人各2萬元，及
    均按附表所示金額、期間、利率計算之利息，其餘之訴駁回
    。被上訴人就敗訴部分未聲明不服，此部分非本院審理之範
    圍）。並聲明：上訴駁回。
二、上訴人丁○○則以：本件互助會其已經繳納213,400元，之
    後其以6,300元得標，應收到的會款為471,800元，於得標後
    因為會首林春美未能將款項全額交付，僅給付23萬元，尚欠
    241,800元，已與會首林春美協議妥脫離互助會，故無庸給
    付會款，且會首林春美尚未給付之合會金可與本件被上訴人
    請求之金額抵銷等詞，資為抗辯。上訴人壬○○則辯稱：其
    以5,500元得標，應收到的會款為472,000元，會首林春美僅
    給付20萬元，尚欠272,000元未給付，已與會首林春美協議
    妥脫離互助會，故無庸給付會款，且會首林春美尚未給付之
    合會金可與本件被上訴人請求之金額抵銷云云。被上訴人癸○○則以：其在本會已經繳納242,400元，於91年11月以5,0
    00元得標，應得會款（合會金）50萬元，但會首林春美屢經
    催討下僅給付會款110,000元，尚不足抵償其所繳納之款項
    ，經與會首林春美協商，會首林春美同意切半會，給付會款
    250,000元，但之後亦未給付，其未取得全部之標得會款，
    自無再給付會款之理等詞，以資抗辯。並均聲明：（一）原
    判決不利於上訴人之部分廢棄；（二）廢棄部分被上訴人於
    第一審之訴及假執行之聲請均駁回。
三、兩造不爭執之事實：
    （一）上訴人與被上訴人於90年11月10日參加以林春美為會
          首所召集之互助會。
    （二）因會首林春美於92年2月10日開標後逃匿致互助會無
          法繼續進行。
    （三）上訴人為本件互助會已得標之會員，被上訴人為本件
          互助會未得標之會員。
四、被上訴人主張兩造於90年11月10日與訴外人林春美訂立合會
    契約，約定渠等參加林春美所召集之互助會，該會連同會首
    共計有29會，自同日起至92年11月25日止，採內標制，底標
    2,200元，每會2萬元，每月10日開標，91年、92年之5月25
    日、11月25日各加標一次，會員應於每月開標日起3日內繳
    清會款，詎92年2月10日第18期開標後，會首林春美即避不
    見面，該互助會共計已有17人次得標，上訴人為已得標會員
    ，被上訴人為未得標會員之事實，業據被上訴人提出互助會
    單為證，並核與證人即會員張惠雄、范淑華證述情節相符（
    見原審卷第9頁、第134頁、第204頁），復為上訴人所是認
    ，堪信為真正。惟被上訴人請求上訴人給付全部會款，則為
    上訴人所否認，並以前揭情詞置辯，是本件本院應審究者為
    ：上訴人與會首林春美約定脫離互助會或切會，是否對被上
    訴人發生效力？上訴人得否主張以會首林春美未給付之合會
    金與本件被上訴人請求之會款抵銷？被上訴人請求上訴人給
    付全部會款有無理由？以下分述之：
    （一）上訴人與會首林春美約定脫離互助會或切會，是否對
          被上訴人發生效力？
      　　１、按民法合會章節於88年4月21日增訂，89年5月5
              日施行，其中民法第709條之1至第709條之7對於
              合會之成立、會單應記載事項、得標方式、會款
              收取及喪失、毀損時法律責任等均有明定，查兩
              造與訴外人林春美所訂之互助會契約內容，與前
              開規定一致，其性質為合會契約甚明，則兩造間
              契約自應依民法合會之規定，核先敘明。
          ２、次按合會會首未經會員全體之同意，不得將其權
              利及義務移轉於他人。會員非經會首及會員全體
              之同意，不得退會，亦不得將自己之會份轉讓於
              他人，民法第709條之8已有規定。查上訴人雖均
              辯稱渠等業已與會首林春美約定切會或脫離互助
              會，無庸繼續繳納會款云云，並提出申明書、切
              結書等為據（見原審卷第62頁、第63頁），惟已
              經被上訴人否認，上訴人所指切會，等同於退會
              ，上訴人既未舉證證明退會一節業經會首及全體
              會員同意，被上訴人復一再當庭陳明不同意上訴
              人退會，則上訴人退會因違反上揭規定而不生效
              力，上訴人仍為本件合會契約已得標會員，應堪
              認定。
    （二）上訴人得否主張以會首林春美未給付之合會金與本件
          被上訴人請求之會款抵銷？
          １、按民法第334條所稱之抵銷，係以二人互負債務
              ，而其給付種類相同並均屆清償期者為要件，故
              得供債務人抵銷之債權，須為對於自己債權人之
              債權，而不得以對於他人之債權，對於債權人為
              抵銷（最高法院49年台上字第125號判例意旨參
              照）。
          ２、次按會首應於期限內，代得標會員收取會款，連
              同自己之會款，於期滿之翌日前交付得標會員，
              逾期未收取之會款，會首應代為給付。會首依前
              項規定收取會款，在未交付得標會員前，對其喪
              失、毀損，應負責任，民法第709條之7第2項、
              第3項規定甚明。是就已得標之會款之收取及給
              付均係會首之義務，從而於各會員相互間除法律
              及另有特別約定外，原則上不生債權債務關係，
              因此會員間不得就會款主張抵銷。
          ３、查上訴人為已得標會員，本得依合會契約就合會
              金之全額向會首林春美請求，渠等捨此不為，自
              行同意會首林春美無庸交付全額合會金，該約定
              之效力依債之相對性原理僅能拘束上訴人與會首
              林春美，不及於其他會員，自不得據以主張免除
              對其他會員之義務，故上訴人辯稱未取得全部標
              得之合會金，無庸負責云云，顯不足採。又上訴
              人就尚未交付之合會金，應向會首林春美請求給
              付，故上訴人以對會首林春美之債權，主張與被
              上訴人本件請求之金額抵銷，與法不合，殊非可
              採。
    （三）被上訴人請求上訴人給付全部會款有無理由？
          １、按因會首破產、逃匿或有其他事由致合會不能繼
              續進行時，會首及已得標會員應給付之各期會款
              ，應於每屆標會期日平均交付於未得標之會員。
              會首或已得標會員依第1項規定應平均交付於未
              得標會員之會款遲延給付，其遲延之數額已達兩
              期之總額時，該未得標會員得請求其給付全部會
              款，民法第709條之9第1項前段、第3項已有明定
              。
          ２、查本件合會既因會首林春美於92年2月10日開標
              後逃匿致不能繼續進行，此為兩造所不爭執，上
              訴人復均仍為本件合會已得標會員，則上訴人依
              法自應於每屆標會期日將各期會款平均交付於未
              得標之會員，殆無疑義。惟上訴人均自92年2月1
              3日起即未給付會款，遲付之數額自92年3月13日
              起已達兩期之總額（92年2月10日、同年3月10，
              會款應於開標日起3日內給付），依前開規定，
              未得標之會員即被上訴人自得各自請求上訴人各
              給付全部會款，亦即各上訴人應給付每一被上訴
              人各2萬元之會款（即每位已得標會員每期應給
              付未得標會員之款項2萬元除以13位未得標會員
              ，再乘以剩餘會期13會），是故，被上訴人請求
              上訴人各給付被上訴人每人2萬元，洵屬有據，
              應予准許。
          ３、末按給付有確定期限者，債務人自期限屆滿時起
              ，負遲延責任；給付無確定期限者，債務人於債
              權人得請求給付時，經其催告而未為給付，自受
              催告時起，負遲延責任，其經債權人起訴而送達
              訴狀，或依督促程序送達支付命令，或為其他相
              類之行為者，與催告有同一之效力；前項催告定
              有期限者，債務人自期限屆滿時起負遲延責任；
              債務人遲延者，債權人得請求其賠償因遲延而生
              之損害；遲延之債務，支付金錢為標的者，債權
              人得請求依法定利率計算之遲延利息。應付利息
              之債務，其利率未經約定，亦無法律可據者，週
              年利率為5%，民法第229條、第231條第1項、第2
              33條第1項前段、第203條均有規定。
          ４、查被上訴人得請求上訴人各給付被上訴人每人2
              萬元，已如前述，惟上訴人之會款債務均定有確
              定清償期限（即每期開標日起算3日內），僅92
              年3月13日後，因上訴人均未按期給付應付會款
              ，遲延已達兩期總額，依法被上訴人得請求全部
              會款，是被上訴人起訴前業已到期之會款，上訴
              人應自期限屆滿日起負遲延之責任，被上訴人起
              訴時尚未到期之會款，上訴人自送達起訴狀受催
              告時起始負遲延之責，故被上訴人得請求上訴人
              給付之利息應如附表所示。
五、綜上所述，被上訴人請求上訴人丁○○給付被上訴人每人2
    萬元、上訴人壬○○給付被上訴人每人2萬元、上訴人癸○○給付被上訴人每人2萬元，及按附表所示金額、期間、利
    率計算之利息，洵屬有據，應予准許。原審就上開應准許部
    分，為上訴人敗訴之判決，於法並無不合，上訴意旨仍執前
    詞指摘原判決不當，求予廢棄改判，為無理由，應駁回其上
    訴。
六、兩造其餘攻防方法，核與判決結果不生影響，爰不一一論究
    ，附此敘明。
七、據上論結，本件上訴為無理由，依民事訴訟法第436條之1第
    3 項、第463條、第449條第1項、第78條，判決如主文。
中　　華　　民　　國　　96　　年　　5　　月　 23 　　 日
                 民事第三庭    審判長法　官　吳光釗
                  　　　　　　　　　 法　官　曾啟謀
                                     法  官  鄭佾瑩
附表：
一、被告丁○○、壬○○所應支付之利息
  ┌──────┬─────────────┬────┐
  │金額（新臺幣│期　　　　　　　　　間    │利率    │
  │）          │                          │        │
  ├──────┼─────────────┼────┤
  │十三分之貳萬│自民國九十二年三月十日起至│週年利率│
  │元          │清償日止                  │百分之五│
  ├──────┼─────────────┼────┤
  │十三分之貳萬│自民國九十二年三月十三日起│週年利率│
  │元          │至清償日止                │百分之五│
  ├──────┼─────────────┼────┤
  │十三分之貳萬│自民國九十二年四月十三日起│週年利率│
  │元          │至清償日止                │百分之五│
  ├──────┼─────────────┼────┤
  │十三分之貳萬│自民國九十二年五月十三日起│週年利率│
  │元          │至清償日止                │百分之五│
  ├──────┼─────────────┼────┤
  │十三分之貳萬│自民國九十二年六月十三日起│週年利率│
  │元          │至清償日止                │百分之五│
  ├──────┼─────────────┼────┤
  │十三分之貳萬│自民國九十二年七月九日起至│週年利率│
  │元乘八倍    │清償日止                  │百分之五│
  └──────┴─────────────┴────┘
二、被告癸○○應支付之利息
  ┌──────┬─────────────┬────┐
  │金額（新臺幣│期　　　　　　　　　間    │利率    │
  │）          │                          │        │
  ├──────┼─────────────┼────┤
  │十三分之貳萬│自民國九十二年三月十日起至│週年利率│
  │元          │清償日止                  │百分之五│
  ├──────┼─────────────┼────┤
  │十三分之貳萬│自民國九十二年三月十三日起│週年利率│
  │元          │至清償日止                │百分之五│
  ├──────┼─────────────┼────┤
  │十三分之貳萬│自民國九十二年四月十三日起│週年利率│
  │元          │至清償日止                │百分之五│
  ├──────┼─────────────┼────┤
  │十三分之貳萬│自民國九十二年五月十三日起│週年利率│
  │元          │至清償日止                │百分之五│
  ├──────┼─────────────┼────┤
  │十三分之貳萬│自民國九十二年六月十三日起│週年利率│
  │元          │至清償日止                │百分之五│
  ├──────┼─────────────┼────┤
  │十三分之貳萬│自民國九十二年七月八日起至│週年利率│
  │元乘八倍    │清償日止                  │百分之五│
  └──────┴─────────────┴────┘
以上正本係照原本作成
不得上訴
中　　華　　民　　國　　96　　年　　5　　月　　23 　　日
                      　           書記官　方美雲
